【裁判字號】    99,交聲,1043
【裁判日期】    990823
【裁判案由】    違反道路交通管理處罰條例聲明異議
【裁判全文】
臺灣桃園地方法院交通事件裁定        99年度交聲字第1043號
原處分機關  交通部公路總局新竹區監理所
異  議  人
即受處分人  甲○○
上列受處分人甲○○因違反道路交通管理處罰條例案件，對於原
處分機關中華民國99年7 月22日以壢監裁字第裁53-DB0000000號
所為之處分（原舉發案號：桃園縣政府警察局99年2 月24日桃警
局交字第DB0000000號）聲明異議，本院裁定如下：
    主  文
原處分撤銷。
甲○○汽車駕駛人，駕駛汽車經測試檢定酒精濃度超過規定標準
，吊扣小型車普通駕駛執照壹年，並應接受道路交通安全講習。
    理  由
一、按汽車駕駛人飲用酒類或其他類似物後其吐氣所含酒精濃度
    超過每公升0.25毫克或血液中酒精濃度超過0.05﹪以上，不
    得駕車，道路交通安全規則第117 條第2 款定有明文。又按
    汽車駕駛人，駕駛汽車經測試檢定有酒精濃度超過規定標準
    之情形者，處新臺幣（下同）15,000元以上60,000元以下罰
    鍰，並當場移置保管該汽車及吊扣其駕駛執照1 年，及應接
    受道路交通安全講習，亦經道路交通管理處罰條例第35條第
    1 項第1 款、第24條第1 項第2 款明文。
二、原處分意旨略以：異議人即受處分人甲○○於民國99年2 月
    24日晚上10時53分許，駕駛車牌號碼1260-FS 號自用一般小
    型客貨車行經桃園縣楊梅鎮○○路與楊高路路口，為桃園縣
    政府警察局楊梅分局幼獅派出所值勤員警攔停，並測得其吐
    氣所含酒精濃度為每公升0.70毫克，遭值勤員警當場舉發並
    填製舉發違反道路交通管理事件通知單，對受處分人舉發前
    述違反行政法上義務之行為，並移送原處分機關處理，復經
    原處分機關於99年7 月22日依道路交通管理處罰條例第35條
    第1 項第1 款、第24條第1 項及違反道路交通管理事件統一
    裁罰基準及處理細則第43、44、67條規定，以壢監裁字第裁
    53-DB0000000號違反道路交通管理事件裁決書（下稱裁決書
    ），認定受處分人「汽車駕駛人酒精濃度超過規定標準（0.
    55mg/l以上）」，裁處罰鍰49,500元，並吊扣駕駛執照12個
    月並應接受道路交通安全講習之處分在案。
三、聲明異議意旨略以：異議人確有於上揭時、地酒後駕車為警
    查獲之事實，對於酒測值亦無意見，惟異議人上開行為所涉
    公共危險罪嫌業經本院以刑事簡易判決判處拘役50日，易科
    罰金每日1,000 元確定，且伊已向地檢署繳納易科罰金50,0
    00元之金額，是原處分機關裁決異議人罰鍰49,500元，顯已
    重複處罰；又伊案發當時係駕駛自用小客車，竟遭吊扣職業
    大客車駕駛執照，爰依法聲明異議等語。
四、經查：
  (一)按一行為同時觸犯刑事法律及違反行政法上義務規定者，依
    刑事法律處罰之。但其行為應處以其他種類行政罰或得沒入
    之物而未經法院宣告沒收者，亦得裁處之。行政罰法第26條
    第1 項定有明文。所謂「其他種類行政罰」，依行政罰法第
    2 條規定，係指違反行政法上之義務應受「裁罰性」之「不
    利處分」，包括行政上限制或禁止效力之吊扣證照、禁止考
    領駕照及強制施以道路交通安全講習等處分在內，因兼具維
    護公共秩序之作用，為達行政目的，行政機關仍得併予裁處
    。是汽車駕駛人經測試檢定酒精濃度超過規定標準之行為，
    如同時涉犯刑法第185 條之3 之公共危險罪嫌，依上開行政
    罰法第26條第1 項規定，道路交通主管處罰機關除得依該條
    項但書規定處以其他種類行政罰（例如吊扣駕駛執照）外，
    應由地方法院檢察署依刑事案件程序處理，嗣後如無行政罰
    法第26條第2 項所規定之經不起訴處分或為無罪、免訴、不
    受理、不付審理之裁判確定等事由，即不得依道路交通管理
    處罰條例第35條第1 項第1 款規定裁處行為人罰鍰之行政罰
    。
  (二)本件異議人甲○○於99年2 月24日晚上10時53分許，駕駛車
    牌號碼1260-FS 號自用小客貨車，行經桃園縣楊梅鎮○○路
    與梅高路路口，為警攔檢查獲，並經測試其呼氣酒精濃度已
    達每公升0.70毫克之事實，業據異議人坦承不諱，並有酒精
    濃度測定紀錄表、桃警局交字第DB0000000 號舉發違反道路
    交通管理事件通知單各1 紙在卷可按，異議人前開違規事實
    ，已堪認定。再受處分人前開違規事實，經桃園縣政府警察
    局楊梅分局以受處分人涉犯刑法第185 條之3 之公共危險罪
    嫌移送臺灣桃園地方法院檢察署檢察官偵辦，該署檢察官以
    99年度偵字第8778號聲請簡易判決處刑，經本院於99年5 月
    14日以99年度壢交簡字第1226號判處受處分人拘役50日，如
    易科罰金，以新臺幣1,000 元折算1 日，於99年7 月6 日確
    定後，受處分人於99年7 月22日繳清前開易科罰金執行完畢
    等情，亦有臺灣高等法院被告前案紀錄表、上揭本院刑事簡
    易判決、臺灣桃園地方法院檢察署自行收納款項收據各1 份
    附卷可稽，受處分人確於前開時、地違規乙節，堪以認定。
    本件酒後駕車之行為同時觸犯刑法及違反行政法上義務，且
    業經依刑事法律處罰，自無再處行政罰之必要，原處分機關
    就此部分再對受處分人處以罰鍰49,500元，自與上揭行政罰
    法第26條第1 項之規定相違，聲明異議意旨就此所指，非無
    理由，尚值採信。是以異議人就上揭酒後駕車行為，業經終
    局確定受刑事處罰，基於「一事不二罰」之行政罰原則，自
    不得依行政規定逕予裁罰罰鍰49,500元。
  (三)按汽車駕駛人取得高一級車類之駕駛資格者，應換發駕駛執
    照，並准其駕駛較低級車類之車輛，其已領有大客車駕駛執
    照者，得駕駛大貨車、代用大客車、大客貨兩用車、曳引車
    、小型車、輕型機器腳踏車，道路交通安全規則第61條第1
    項第2 款前段定有明文。次按道路交通管理處罰條例第68條
    已於94年12月14日修正，查其修正過程與修正條文，立法委
    員認為原條文「汽車駕駛人，因違反本條例及道路交通安全
    規則之規定，受吊扣或吊銷駕駛執照處分時，受吊扣或吊銷
    其持有各級車類之駕駛執照」將違法或違規駕駛人所持有各
    級車類之駕駛執照一併吊扣或吊銷，失之過酷，對於人民工
    作與生活影響過鉅，有違比例原則，經與交通部協商後，乃
    將其中「受吊扣處分者，吊扣其持有各級車類之駕駛執照」
    部分之規定刪除。是駕駛人違反道路交通管理處罰條例第35
    條第1 項第1 款之規定而受吊扣駕駛執照處分時，依修正後
    同法第68條規定並參照其修正意旨，應僅得吊扣違規或違法
    當時駕駛車類之駕駛執照。次按，駕駛違規應受吊扣或吊銷
    執照處罰者，均屬重大交通違規行為，參照大法官會議釋字
    第284 號及第531 號解釋之精神，為維護道路使用人生命安
    全、身體健康之必要公共政策，責令駕駛人善盡行車安全之
    社會責任，固屬維持社會秩序及增進公共利益所必要，惟吊
    扣或吊銷駕駛執照，係將監理機關許可行為人駕駛特定車種
    之車輛之行政處分予以停權或撤銷，性質上為侵益處分，縱
    使有吊扣或吊銷駕駛執照之處罰必要，依法律保留原則，亦
    以法律有明文規定者為限，始得為之；即使因行為人酒後違
    規駕駛自用小客貨車之行為，足認其已無安全駕駛自用小客
    貨車之能力，遑論其他技術等級更高車種之車輛，惟依現行
    法之規定，既未認為此一行為係重大違反交通規範，而得將
    其全部駕駛執照予以停權或撤銷，則在道路交通管理處罰條
    例修法之前，自不得僅因行為人酒後違規駕駛自用小客貨車
    ，而吊扣駕駛者所領有之其他駕駛執照。是依上開說明，行
    為人有道路交通管理處罰條例第35條第1 項第1 款所規定之
    違規行為，須吊扣駕駛執照時，應僅能吊扣行為人違法或違
    規當時駕駛車輛所憑之駕駛執照，不得再吊扣行為人所持有
    、與駕駛違規車輛無關之其他各級車類駕駛執照。
  (四)查本件異議人於上開酒後駕車違規行為時，係駕駛自用小客
    貨車，此有上開舉發違反道路交通管理事件通知單附卷可憑
    。又異議人於本件交通違規時，業已取得較高等級之職業大
    客車駕駛資格，依法得駕駛較低級車類之自用小客貨車乙節
    ，有汽車駕照基本資料1 紙在卷可憑，故原處分吊扣異議人
    之汽車駕駛執照，即當係吊扣異議人唯一持有之職業大客車
    駕駛執照。惟揆諸前揭說明，駕駛人受吊扣駕駛執照處分時
    ，不應吊扣其持有各級車類之駕駛執照，故原處分機關於作
    成吊扣駕駛執照處分時，應就行為人所應吊扣之駕駛執照種
    類予以限定，始符合依法行政原則；且本件異議人既係駕駛
    自用小客貨車違反道路交通管理處罰條例第35條第1 項第1
    款之規定，依法自僅得吊扣其自用小客貨車駕駛執照12個月
    ，並無得吊扣異議人持有他級汽車駕駛執照之依據。原處分
    機關若因異議人無自用小客貨車駕駛執照可供吊扣，而逕行
    吊扣受處分人之職業大客車駕駛執照，此舉顯已逾越修正後
    道路交通管理處罰條例第68條之規範意涵及範圍，是原處分
    吊扣異議人之職業大客車駕駛執照部分之處分，於法即有未
    合。
五、綜上所述，本件異議人確有上開酒後駕車之違規行為，原處
    分機關依道路交通管理處罰條例第24條第1 項第2 款規定施
    以道安講習處分，核無違誤。然原處分機關未審酌本件酒後
    駕車業經本院判決處刑且執行完畢，而有「一事不二罰」之
    情形，復未審酌「吊扣駕駛執照12個月」規範之目的，在受
    處分人未領有普通小型車駕駛執照之情況下，而為吊扣受處
    分人職業大客車駕駛執照12個月部分之裁決，難認合法，業
    如前述，因本件酒後駕車部分為一個違規行為，而有罰鍰、
    吊扣駕駛執照及施以道路交通安全講習之三個行政處分存在
    ，罰鍰、吊扣駕駛執照與施以道路交通安全講習之處分無從
    分離審理，受處分人雖未於本院審理時異議聲明中對於酒後
    駕車施以道安講習部分提出異議，惟依道路交通管理處罰條
    例第89條規定，法院處理交通事件，準用刑事訴訟法第348
    條之規定，則原處分關於前開部分與罰鍰、吊扣小型車汽車
    駕駛執照等部分有全部及一部關係，應認均為異議聲明之效
    力所及，本院自得併為審酌，從而，異議人提起本件聲明異
    議，為有理由，應由本院將原處分撤銷，自為裁罰如主文所
    示，以期適法。
六、據上論斷，應依道路交通管理處罰條例第87條第2 項，道路
    交通案件處理辦法第20條前段，裁定如主文。
中    華    民    國    99    年    8     月    23    日
                    交通法庭  法  官  黃立昌
以上正本證明與原本無異。
如不服本裁定，應於裁定送達後5 日內向本院提出抗告狀。
                              書記官  張懿昀
中    華    民    國    99    年    8     月    23    日

司法院資訊處製作；財團法人民間司法改革基金會備份。
